臺灣高等法院臺南分院民事判決　九十三年度上國易字第二號　Ｊ
　　上　訴　人
　　暨被上訴人　雲林縣警察局
　　法定代理人　乙　○　○
　　訴訟代理人　洪　秀　一　　律師
　　被 上 訴人
　　暨 上 訴人　甲　　　○
　　訴訟代理人　丙　○　○
右當事人間請求國家賠償事件，兩造對於中華民國九十二年十一月二十六日臺灣雲林
地方法院第一審判決（九十一年度國字第十一號），各自提起上訴，本院於九十三年
五月二十五日辯論終結，判決如左：
    主      文
原判決關於駁回被上訴人甲○後開第二項之訴部分，及該部分假執行之聲請，暨訴訟
費用之裁判均廢棄。
右開廢棄部分，上訴人雲林縣警察局應再給付被上訴人甲○新臺幣十四萬五千元，及
自民國九十一年九月二十五日起至清償日止，按週年利率百分之五計算之利息。
兩造其餘上訴均駁回。
第一、二審訴訟費用由上訴人雲林縣警察局負擔百分之十三，餘由被上訴人甲○負擔
。
    事      實
甲、上訴人即被上訴人雲林縣警察局方面：
一、聲明：求為判決：（一）原判決不利上訴人雲林縣警察局部分廢棄。（二）右廢
    棄部分，被上訴人甲○在第一審之訴駁回。（三）被上訴人甲○之上訴駁回。（
    四）第一、二審訴訟費用由被上訴人甲○負擔。
二、陳述：除與原判決記載事實相同者予以引用外，並補稱：
（一）按無論為一般侵權行為或國家賠償，以「不法行為」為其要要件之一。此所謂
      「不法」，係指違反法律強制禁止之規定而言（臺灣高等法院八十五年度上國
      字第十八號判決要旨參照）。又按「公務員於執行職務行使公權力時，因故意
      或過失不法侵害人民自由或權利者，國家應負損害賠償責任」，國家賠償法第
      二條第二項前段，固定有明文。該條賠償責任之構成，必須公務員於執行職務
      行使公權力時，有「不法」侵害人民之自由或權利，始為該當。苟公務員之行
      為無「不法」情事，自無國家賠償責任之可言，又所謂「不法」當係指公務員
      之積極行為明顯牴觸法律規定而言，若公務員之行為無違法情事，縱有「不當
      」，亦與「不法」之構成要件有間，自不能苛求國家以賠償責任（臺灣臺北地
      方法院八十六年度國簡字第一號判決要旨參照）。又國家賠償責任之成立，以
      公務員不法之行為，與損害之發生，有相當因果關係為要件。苟有此行為，按
      諸一般情形，不適於發生此項損害，即無相當因果關係。行為與行為後所生之
      條件相競合而生結果，二者倘無必然結合之可能，行為與結果，仍無相當因果
      關係之可言（最高法院七十五年度臺上字第五二五號判決要旨參照）。
（二）次按有審判或追訴職務之公務員，因執行職務侵害人民自由或權利，就其參與
      審判或追訴案件犯職務上之罪，經判決有罪確定者，適用本法規定，國家賠償
      法第十三條定有明文。警察機關職司流氓業務，經詳密蒐證，重重審核後，予
      以移送法院審理，其情形與職司追訴犯罪之檢察官提起公訴情形相侔，只要承
      辦流氓業務之公務員已盡其調查蒐證之能事，不能因法院審理結果，裁定不付
      感訓處分（相當於無罪判決），遽謂移送機關或承辦之公務員有何不法行為，
      否則承辦人員將畏難而退，難期其勤勉任事。
（三）本件關於移送被上訴人甲○對陳俊才「流氓行為」部分：曾應祥時任上訴人雲
      林縣警察局斗南分局組長，依內部行政作業程序，相關之筆錄固應經其核章後
      層報，惟其並非流氓業務之承辦人，合先敘明。按本件流氓行為事實，係發生
      於八十六年五月十七日，王國柱、曾應祥所屬斗南分局，於八十九年四月七日
      呈報上級機關即上訴人雲林縣警察局，未逾三年提報之時效期間，至會審單位
      （警察局、調查站、憲兵調查組）會審後，呈報內政部警政署於八十九年五月
      二十四日核准後，於翌（二十五）日移送法院，固已逾三年時效，已非上訴人
      雲林縣警察局或所屬曾應祥、王國柱所能注意或防免，而經內政部警政署審核
      通過之移送事實，下級機關亦僅能依經核認之內容移送，已無權予以剔除，況
      縱剔除該件流氓事實，亦不影響應予移送之結果（按王國柱蒐證之被上訴人甲
      ○所涉流氓行為，亦有逾三年時效，而自動予以剔除，益見其已盡注意之義務
      ）。原審遽認曾應祥為流氓業務承辦人，自應注意時效之問題，竟疏未注意，
      其有過失甚明云云，顯有誤會。
（四）本件關於移送被上訴人甲○對王友志、張嘉元「流氓行為」部分：
　　1.公務員於執行職務行使公權力時，有無故意或過失及不法行為，應以執行公權
      力之際，為認定之基準，不能以事後（法院）調查審認之結果或證人事後翻異
　　　之詞為斷。原審認王國柱於製作該筆錄時，既然證人已表示當初曾向警方報案
      ，有紀錄可查，事關被提報人之權益重大，即應盡調查之義務，以期發現真實
      ，其執行職務亦有過失一節，與事實不符，已有未洽。況王國柱於八十八年七
      月六日製作張嘉元之偵訊（調查）筆錄時曾問及：「事後你有否報警處理？」
    　張嘉元答：「我身為民意代表為民處理事故，又遭受暴力相向，傳出此事總是
      不好看，而甲○此人實在很惡質，怕又引來報復，所以就沒有報案。」等語，
      有上開筆錄一份可稽。則證人張嘉元事後於中機組接受調查時，翻異其詞，顯
      然係為規避自己之責任，自不足取。
　　2.王國柱於製作張嘉元之筆錄時，既已詢明並無報案之事，張嘉元復未提及曾經
　　　聲請斗南調解委員會調解之情，則上訴人雲林縣警察局所屬流氓業務承辦人員
      王國柱，又有何通天本領能知悉過去、未來，據以進一步向相關單位查證。
  　3.而依王友志之第一次警訊筆錄稱該事實係發生於八十六年五月間，因日期不明
　  　確，為此王國柱依上訴人雲林縣警局主管流氓業務之上級承辦人員指示，為確
      定日期，復於八十九年四月二十六日，進一步向王友志查證詢問，請其確認時
      間係發生於八十六年五月三十日，再行製作筆錄，此有其警訊筆錄二份可按，
      王友志復從未言及其與被上訴人甲○間之糾紛，曾經至斗南調解委員會調解，
      王國柱自無從就此進一步蒐證調查。況王友志於八十九年四月二十一日，接受
      雲林憲兵隊調查官李偉作製作筆錄時，亦表示其與被上訴人甲○發生之不法流
      氓行為，係於八十六年五月間，益見王國柱蒐證時係完全依王友志之陳述，據
      實記載無訛。
　　4.另被上訴人甲○所謂C1證人證稱王友志、張嘉元兩人曾向斗南分局報案云云，
      然該密秘證人，係憲調組李偉作所蒐證之對象，王國柱並無其證述之資料，自
      無從依據其證詞予以查證，況所謂曾向斗南分局報案，當指王國柱所製作之筆
      錄而言，王國柱又何需再行查證。
　　5.依「警察機關辦理檢肅流氓條例案件作業規定」第拾壹、保密規定第一項第二
　  　款規定：「查證或調查流氓案件時，應注意技巧，未經單位主官核准，不得逕
      向涉案流氓查證或調查。」本件王國柱礙於此項規定，不得向被上訴人甲○查
      證或調查，僅得依蒐證之證人所為之指證，據實製作筆錄，並無任何所謂偽造
      或擅改筆錄內容等之「不法行為」，亦經法院判決無罪確定在案。雖然被上訴
      人甲○所涉之流氓事實，於移送法院後，自行提證證明王國柱所蒐證之證人陳
      述，確認時間點有誤（事實無誤），要難以此遽謂王國柱於蒐證時有過失。
    6.從而王國柱就本件被上訴人甲○所涉流氓行為之調查，實已盡蒐證之能事，足
      稽其承辦本件流氓業務時並無過失，亦無不法行為至明。原審遽依證人事後為
      卸責而翻異之詞，認定上訴人雲林縣警察局之屬員王國柱有過失云云，顯有違
      誤。
（五）本件關於移送被上訴人甲○對陳武勇「流氓行為」部分：陳武勇固於八十九年
      十一月二十三日，在原審法院治安法庭庭訊中，坦承被上訴人甲○所涉流氓事
      實發生於八十三年間，惟其亦陳稱於警訊所言乃係記憶錯誤所致，有如前述。
      況製作筆錄時係在其弟陳國英工廠，現場尚有陳國英、陳國英之子等人，王國
      柱於眾目睽睽之下，豈敢虛偽記載筆錄，王國柱既係依陳武勇之指述，縱然所
      述時間有誤，亦僅能憑證人所述據實製作筆錄，時間陳述有誤要非王國柱所能
      知悉，自無過失或不法行為可言。
（六）另其他流氓行為事實之證人張清標、張清山、李木村、李錫源、陳萬章等人之
      筆錄，亦係根據各該證人之指述，由王國柱或其他調查員（蔡天斛）依法蒐證
      據實記載，並無故為不實之記載之情，此觀上開證人在治安法庭作證時之陳述
      ，係被認為於警訊時或有誇大渲染，或前後不一，大有疑問之情等原因，始未
      予採信可明。關於蒐證筆錄既未涉及不法情事，自不能因治安法庭事後依調查
      結果，裁定不付感訓處分，遽認王國柱有何過失或不法行為。
（七）至內政部警政署九十一年一月七日（九一）警署刑檢字第六０八一號函示，曾
      應祥及王國柱對被上訴人甲○蒐證提報流氓案作業核有違失乙節，純係根據事
      後查證時，張嘉元、王友志、陳武勇等人翻異警訊筆錄之說詞，或以事後認定
      之事實為據；惟認定有無違失，應以行為時為基準，不能以移送後審認之事實
      為斷，已如前述，從而上開函示，是否允洽，容有疑義，未可採信。況另件在
      被上訴人甲○所經營之新富修車廠中，查扣到之車牌高達十七面之多，據車主
      鄭紋綜、徐文騰、吳仁貴、黃文乾、徐進學、金亦興、沈清元、蔡勝智、江見
      銓、謝錦順、王志成、江銘雄、張家揚（車主為其兄張萬杰）等人於警訊時指
      述：車禍之車輛係遭被上訴人甲○拖吊至其新富修車廠，索取高額之修車費、
      車牌係遭被上訴人甲○不法私藏，謊稱可能遺失，要其等去派出所報遺失等情
      不一在卷，核其情節，大致與其被移送流氓行為之事實中扣留車主之車牌，藉
      以詐索不合理之修車費用之類型相符，可見被上訴人甲○確係素行不良，況被
      上訴人甲○被移送之流氓行為，確有其事，僅因部分行為因時效問題，程序上
      未被認定而已。
（八）綜上所述，本件上訴人雲林縣警察局所屬曾應祥及王國柱二人，對於蒐證被上
      訴人甲○之流氓行為，既無過失，亦無不法行為，則被上訴人甲○所請求之名
      譽受損、律師費、營業損失、精神慰藉金等，與本件依法移送流氓案件之行為
      間，即無相當因果關係可言，核與國家賠償法第二條求償之要件不合，從而本
      件請求為無理由。
（九）退一步言，縱認王國柱就被上訴人甲○之流氓行為事實，於執行蒐證調查時有
      過失，並與被上訴人甲○所受損害間，有相當因果關係，惟被上訴人甲○既未
      經留置，嗣經一、二審裁定不付感訓處分確定在案，已還其清白，況被上訴人
      甲○所涉流氓行為事實，與證人陳俊才、王友志、陳武勇、張嘉元等人指證歷
      歷，確實迭有糾紛屬實，並非空穴來風，被上訴人甲○亦與有過失，原審核認
      其精神慰藉金五十萬元，亦嫌過高，應予核減。
三、證據：除引用原審立證方法外，並補提出張嘉元警訊筆錄影本一份、王友志警訊
    筆錄影本二份、臺灣高等法院臺南分院檢察署檢勇字第一四四五號函影本一紙、
    臺灣高等法院八十五年度上國字第一八號判決要旨、臺灣臺北地方法院八十六年
    度國簡字第一號判決要旨、最高法院七十五年度臺上字第五二五號判決要旨各一
    件為證。
乙、被上訴人即上訴人甲○方面：
一、聲明：求為判決：（一）原判決關於駁回被上訴人甲○在第一審其餘之訴，及該
    部分假執行之聲請，暨命負擔訴訟費用之裁判均廢棄。（二）右廢棄部分，上訴
    人雲林縣警察局應再給付上訴人甲○八十八萬四千零九十六元（上訴狀誤計為八
    十八萬零九十六元），及自九十一年九月二十五日起至清償日止，按週年利率百
    分之五計算之利息。（三）上訴人雲林縣警察局之上訴駁回。（四）第一、二審
    訴訟費用均由上訴人雲林縣警察局負擔。
二、陳述：除與原判決記載事實相同者予以引用外，並補稱：
（一）按「公務員於執行職務行使公權力時，因故意或過失不法侵害人民自由或權利
      者，國家應負損害賠償責任。」國家賠償法第二條第二項定有明文，該條文之
      構成要件規定，與民法第一百八十四條侵權行為同出一轍，同以故意或過失之
      不法侵害行為為限，其中「不法」之構成要件，解釋上係為違法性之一要件，
      即侵害權利者，係違反權利不可侵害之義務，亦即違反法律禁止之規定，應屬
      不法（孫森焱著民法債篇總論第二０七頁），換言之，該行為侵害權利者，即
      認定屬不法，除非可另行舉證有阻卻違法事由之存在，否則該行為即該當侵權
      行為「不法」之構成要件。本件系爭事實，上訴人雲林縣警察局所屬公務員於
      執行公權力作為時，確係侵害被上訴人甲○之權利，其不法之情狀甚明，且上
      訴人雲林縣警察局亦未提出任何阻卻違法事由置辯，依上述解釋，本件系爭事
      實與國家賠償法第二條之「不法」構成要件相符。
（二）次按國家賠償法第十三條規定，係針對審判法官之特殊規定，其規範意旨則在
      維護審判獨立所必須，而所謂「有審判職務之公務員」，應指從事審理判決之
      民事審判或刑事審判業務之法官而言，因此強制執行之法官，仍非屬適用之範
      圍，至於司法警察更與審判職務無任何關連，自無適用國家賠償法第十三條之
      餘地（翁岳生編行政法二０００第一三五三頁），是上訴人雲林縣警察局答辯
      意旨狀援引國家賠償法第十三條為抗辯，顯係對該條之適用有所誤會。
（三）上訴人雲林縣警察局侵害之事實，於鈞院準備程序調查證據中，即可明白呈現
      上訴人雲林縣警察局執行職務確有疏失之處。本件被上訴人甲○遭移送流氓行
      為之事實，其中陳俊才、潘枝祥、張嘉元、陳武勇等人指述之事實，均屬因車
      禍而發生，而上訴人雲林縣警察局移送所記載之內容，為求符合檢肅流氓條例
      之提報期間，均為不實之登載，且上開車禍發生均曾向斗南派出所各轄區報案
      ，並繪有現場圖，其確實發生之時間記載顯明，而提報移送之機關斗南分局，
      與各派出所為同一單位，調取卷宗資料原屬便捷，惟上訴人雲林縣警察局就此
      可調查之資料疏未調取查證，此於鈞院五月六日庭訊中，上訴人雲林縣警察局
      亦自認其未曾調取相關之車禍肇事資料，致上訴人雲林縣警察局員警於移送流
      氓之事實記載上，於日期有明顯之錯誤，是上訴人雲林縣警察局未調取車禍資
      料查證，顯有過失。
（四）上訴人雲林縣警察局警員曾應祥、王國柱，於調查、蒐集提報被上訴人甲○流
      氓案之過程，確有諸多疏失存在，此除由警政機關內部調查之結論，認定「曾
      應祥、王國柱等二人對蒐報甲○案核有違失」外，另原審法院九十二年度訴字
　　　第四０號刑事判決，及鈞院九十二年度上訴字第七七六號刑事判決，俱認上訴
　　　人雲林縣警察局所屬警員，就證人王友志、陳武勇、張嘉元指證被上訴人甲○
　　　流氓事證，於調查上確有疏失之處。謹就該警員於調查上有所過失之處，輯要
　　　如下：
　　1.關於陳俊才、潘枝祥所指述之流氓部份，上訴人雲林縣警察局所製作之移送書
      有下列記載不實之處。
　　　(1)移送事實所載之行為時間，已逾三年之提報期間。
　　　(2)被上訴人甲○拒不返還陳俊才所駕駛之自小客車，並執大鐵鎚追打，直追陳
        俊才至新光派出所報案，方返還。
　　　(3)被上訴人甲○就潘枝祥所有之自用小客車，以暴力恐嚇強索二十五萬元之修
　　　　理費。
  　2.針對上揭不實記載：
　　　(1)關於被上訴人甲○拒絕返還陳俊才車輛事，陳俊才於九十一年四月十九日中
        機組筆錄供稱警員製作筆錄不實；且陳俊才於八十六年五月二十一日警訊中
        供稱，曾至新光派出所報案，上訴人雲林縣警察局就此報案事實，未予查證
        ，已見其疏失之處。
　　　(2)上訴人雲林縣警察局所稱被上訴人甲○強索二十五萬元修理費之事實，惟於
        八十九年四月二十五日潘枝祥之警訊筆錄中供述，修理費僅為十二萬元，為
        何於移送書中變為移送流氓行為之二十五萬元，上訴人雲林縣警察局之記載
        違背證人警訊之供述，且未就差異處調查，其顯有疏失。
　　　(3)參照法務部調查局之測謊報告，均認曾應祥及王國柱辯稱其未有擅改證人之
  　　　證述，有說謊跡象。
　  　(4)本件移送事實所載之流氓行為時間，為八十六年五月十七日，而上訴人雲林縣
        警察局提報流氓行為之時間為八十九年五月二十五日，其確已逾三年之提報時
        間，其提報有明顯過失，基於行政一體之原則，無論係提報者，抑或審查者之
        疏失，上訴人雲林縣警察局對該過失無從推諉。
　　3.關於陳武勇指稱之流氓行為部份，有下列不實記載：
　　　(1)陳武勇車禍送修之自小客車，遭被上訴人甲○勒索敲榨，該事件發生於八十
        六年六月。
　　　(2)被上訴人甲○未經陳武勇同意即擅自將該車拖回修理。
　　　(3)陳武勇之友林茂振於八十七年間，亦遭被上訴人甲○以相同手法勒索敲榨。
　　4.針對上揭不實記載：
　　　(1)就上開陳武勇八十三年間車輛送修之事實，上訴人雲林縣警察局移送書記載
        為八十六年六月而予以移送，證人陳武勇於中機組九十一年四月十九日筆錄
        、九十一年四月二十日地檢署偵訊、治安法庭之庭訊，均明確表示此係承辦
        之員警自行杜撰。
　　　(2)陳武勇於九十一年四月十九日偵訊中表示，警訊中所指之被上訴人甲○惡性
　　　　敲榨情事係王國柱所編造。
　　　(3)陳武勇於九十一年四月十九日中機組筆錄中供稱，王國柱自行於筆錄中登載
　　　　林茂振遭被上訴人甲○敲榨勒索。
　　5.關於王友志、張嘉元所指述流氓行為部份，有下列不實記載：
　　　(1)被上訴人甲○於八十六年五月間，向王友志勒索修車費用。
　　　(2)被上訴人甲○持棍毆傷張嘉元。
　　　(3)被上訴人甲○未經王友志同意即將王友志所有自小客車拖回修理。
　　6.針對上揭不實記載：
　　　(1)王友志於九十一年四月十九日中機組筆錄中表示，警訊筆錄中記載為八十六
　　　　年係王國柱擅自編造。
　　　(2)王友志於九十年六月二十日治安法庭庭訊表示，警訊中所載被上訴人甲○未
        經其同意即將車拖修，係警員記載錯誤。
　　7.再者張嘉元於中機組筆錄（九十一年四月三日）供述，其於警訊中曾經告知與
      被上訴人甲○毆打之事，曾向新光派出所報案，另警訊中秘密證人Ｃ１亦證稱
      張嘉元於該糾紛後曾向斗南分局報案，是由上所述，上訴人雲林縣警察局於聞
      悉證人指述，於自己內部機關之受理報案紀錄稍加查核，即可確知被上訴人甲
      ○與張嘉元之糾紛係發生於八十二年五月間，本不應將其移送，惟上訴人雲林
      縣警察局承辦員警未行任何查證，即逕行移送，此查證疏漏顯有過失。而查依
      Ｃ１證人之證述，（問：案發後張員有無報警處理？）答：據我所知張員逃離
      後即往斗南分局報案。是依Ｃ１證人證稱：於八十二年五月間，張嘉元與被上
      訴人甲○發生糾紛後，曾至斗南分局報案，而上訴人雲林縣警察局於九十三年
      五月十七日提出之辯論意旨狀第十頁第五行則表示：「所謂曾向斗南分局報案
      ，當指王國柱所製作之筆錄而言」，依上訴人雲林縣警察局於辯論意旨狀上自
      認，張嘉元與被上訴人甲○發生糾紛後向斗南分局報案所製作之筆錄，即由王
      國柱所製作者，且張嘉元與被上訴人甲○兩人發生糾紛之時間，亦有雲林縣斗
      南鎮調解委員會八十二年調解書可稽，是依上訴人雲林縣警察局所述之事實，
      王國柱本即知悉本件糾紛發生之時間為八十三年，所以「王國柱又何須再行查
      證」，而王國柱於移送書中將本件紛爭記載為八十六年，其居心為何，實不言
      可喻。
　　8.又移送事實關於鄭婉霞、張清標、張清山、李木村、陳萬章所指述之部份，亦
      與真正事實發生經過有相當大之出入，被上訴人甲○於前準備書（三）狀亦具
　　　體指出該不實之處，即可知上訴人雲林縣警察局於調查上有無過失。
（五）綜上所述，上訴人雲林縣警察局調查、蒐證上確實有過失，原審判決亦為此認
      定。上訴人雲林縣警察局過失侵權行為，委實侵害被上訴人甲○之「自由權」
      、「名譽權」、「營業權及營業之利益」、「商譽」等權利及法律上重要利益
      ，而導致被上訴人甲○受有損害，爰依國家賠償法第二條、民法第一百八十四
      條、一百九十五條之規定，請求損害賠償。惟原審判決駁回部份被上訴人甲○
      之請求，實有失妥當之處，茲更說明如下：
　　1.被上訴人甲○之營業權、營業上利益及商譽受損害，為所失利益：
　　　(1)按民法第二百十三條規定，損害賠償以回復原狀為原則，另損害賠償之範圍
　　    ，依民法第二百十六條規定，應填補債權人所受損害及所失利益。
      (2)被上訴人甲○於八十九年下半年度、九十年度營業收入銳減之損失，與上訴
        人雲林縣警察局不法侵害間，具有相當因果關係：按「所謂相當因果關係，
        係以行為人之行為所造成的客觀存在事實，為觀察的基礎，並就此客觀存在
        事實，依吾人智識經驗判斷，通常均有發生同樣損害結果之可能者，該行為
        人之行為與損害之間，即有因果關係」（最高法院七十六年臺上字第一五八
        號判決參照），本件上訴人雲林縣警察局違法提報被上訴人甲○為流氓，並
        散佈於新聞媒體，指稱被上訴人甲○藉修車之機會，恐嚇敲榨，並曾持刀傷
        人云云，一般消費大眾聞悉此事，當然卻步，依一般智識經驗判斷，營業收
        入因此縮減，此實為應然之理，被上訴人甲○營業收入之銳減，與上訴人雲
　　　　林縣警察局行為間即具有相當因果關係。原判決雖以被上訴人甲○收人遽減
　　　　，可能係市場景氣、個人經營方式所引起，因而認為欠缺相當因果關係云云
　　　　；惟本諸最高法院判決之意旨，認定相當因果關係存在，係以該「原因」與
　　　　「結果」間，通常均有發生同樣損害結果之可能者，即有因果關係，於邏輯
　　　　上並不因為另有其它原因存在而不同，換言之，本件造成營業上損失之因素
　　　　，固有上訴人雲林縣警察局之誣陷、市場景氣、經營方式等因素，惟其是否
　　　　構成因果關係，是否有相當性，尚應就各個因素，依一般合理正常人之經驗
　　　　判斷，並非以具有多數因素存在，即遽認該因素不具相當因果關係，原判決
　　　　之認定，顯有此邏輯上之謬誤。而核諸本件事實，上訴人雲林縣警察局之侵
　　　　權內容，係誣陷被上訴人甲○為「修車流氓」，並披露於報端，一般人當然
　　　　因此不願將車輛交由被上訴人甲○修理，倘其他修車廠遭提報為修車流氓，
　　　　一般人之反應亦應同此，而修車廠營業上收入發生損失，則屬通常均有發生
　　　　同樣損害之可能者，其具相當因果關係，實屬顯明。
　　　(3)另參照最高法院七十六年度臺上字第一七五八號判決意旨：「財政部每年均
        就營利事業各種同業，核定利潤標準，作為課徵所得稅之依據，其核定之同
        業利潤標準，係依據各樣抽樣調查並徵詢各該業同業公會之意見而為核定（
        參見所得稅法第八十條規定），可謂依統計及經驗所定之標準，原審採為依
        通常情形，被上訴人承攬系爭工程可得預期之利益之計算標準，據以核算其
        損害額，尚屬允當。」是依同業利潤標準，可據以核算損害賠償所失利益之
        計算標準；另依所得稅法第四十條第一項規定：「營業期間不滿一年者，應
        將其所得額按實際營業期間相當全年之比例換算全年所得稅。」此種估計收
        入金額之方式於稅法上稱之為「百分比法」，係以實際營業期間確實之營收
        狀態，以估計該年度應有之營業收入。本件被上訴人甲○所經營之新富汽車
        修護廠，於八十九年上半年度（一月至六月），營業收入尚有一百八十一萬
        六千二百二十九元，是依上揭稅法所採用之百分比法乘算，被上訴人甲○八
        十九年度營業收入之金額應為三百六十三萬二千四百五十八元（計算式：1,
        81,816,229×12÷6＝3,632,458），惟經上訴人雲林縣警察局提報為修車流
　　　　氓，並向媒體渲染被上訴人甲○經營車廠諸端不當手段，致使車主紛紛卻步
　　　　，生意蕭條，八十九年度下半度營業額即銳減至一百零九萬四千三百六十四
　　　　元，迄於九十年間，被上訴人甲○此種負面形象益形發酵，全年收入竟僅有
　　　　一百零九萬四千三百六十四元，被上訴人甲○因上訴人雲林縣警察局之侵害
　　　　，致應有之收入減少，計八十九年度之差額七十八萬四千二百九十一元（計
　　　　算式：3,632,458－2,848,167＝784,291 ），九十年度差額二百五十三萬八
　　　　千零九十四元（計算式：3,632,458－1,094,364＝2,538,094 ）。再依前述
　　　　以同業利潤標準核算所失利益之旨，依八十九年汽車修理業之淨利率為百分
　　　　之二十，九十年之淨利率則為百分之十九，八十九年被上訴人甲○所減少之
　　　　營業收入以淨利率乘算應為：十五萬六千八百五十八元 （計算式：784,291
　　　　×20％＝156,858 ），此金額即為以同業利潤標準計算扣除成本之淨利所得
　　　　，亦即被上訴人甲○所減損之所失利益；另被上訴人甲○九十年營業收入以
　　　　當年淨利率乘算則為四十八萬二千二百三十八元 （計算式：2,538,094×19
　　　　％＝482,238 ）。合計金額為六十三萬九千零九十六元。依前所述，損害賠
　　　　償亦應填補債權人所失利益，而「所失利益」係指依通常情形或依已定之計
　　　　劃、設備或其他特別之情事，可得預期之利益。」，本件被上訴人甲○營業
　　　　上收益減損，依通常情形之估算，援用所得稅法估算營業收入及同業利潤標
　　　　準計算淨利之方法所得之金額，為其預期之利益，為所失利益部份，被上訴
　　　　人甲○爰依民法第二百十六條規定主張之。
    2.又被上訴人甲○無端遭此誣陷，遭受公權力不當傾軋，身心受創甚鉅，尤感不
      平者，乃係本件加害被上訴人甲○之始作俑者，迄今均未受任何懲處，被上訴
      人甲○所遭受精神上殘酷之傷害，於正義公理上未獲得應有之平反，其精神上
      所遭受之痛苦與日俱增，與時益深，僅得退而求其次尋求慰撫金之填補。原判
      決所酌給之慰撫金仍屬不足，尤其本件被上訴人甲○遭提報流氓，業經報紙報
　　　導周知，被上訴人甲○動輒受鄰里指點，其間難堪實難以言喻，原判決復認縱
　　　命上訴人雲林縣警察局登報道歉，惟有加深對被上訴人甲○之傷害，因此認命
　　　登報道歉之舉無實益，其所述固言之成理；惟被上訴人甲○名譽之毀損無法回
　　　復，而加害者卻因此免除其所應為之義務，本諸義理，失衡殊甚。爰請求鈞院
　　　顧慮此點，將上訴人雲林縣警察局應行登報之費用，於慰撫金之金額上予以調
　　　整，除就原判決所酌給之金額外，再行增加二十萬元，以濟上開失衡之處，稍
　　　緩被上訴人甲○蒙冤忿恨之情。
    3.參照最高法院六十九年臺上字第七七三號判決意旨，認以當事人為伸張權利所
      必要而支出之律師酬金，均得計入損害賠償之範圍內。本件被上訴人甲○無端
      遭羅織提報流氓，除於感訓案件為防禦之必要而選任辯護律師外，其為伸張受
      損害之權利，亦有律師協助之迫切必要性，且被上訴人甲○所對抗者，乃國家
      公權力之龐大機制，其自身又不諳法律，訴訟上攻防能力不平等之情甚明，豈
      能謂其無委任律師協助之必要，況上訴人雲林縣警察局除挾行政機關之豐沛資
      源外，尚可編列經費預算，委請雲林縣內極富盛名之大律師為訴訟代理，於此
      訴訟上攻防懸殊之不平等情勢下，焉得稱被上訴人甲○無委任律師之必要，是
      本件被上訴人甲○為伸張權利之必要，而支出律師之酬金四萬五千元部份，參
      酌上揭最高法院判決意旨，亦應計入損害賠償中。
（六）鈞院於準備程序中經當庭勘驗錄音帶，並參酌該譯文，顯見上訴人雲林縣警察
      局移送被上訴人甲○流氓案件前，曾先行要脅索賄，因被上訴人甲○不肯就範
      ，始遭移送，該移送書之事實記載嚴重偏離真實，即治安法庭之法官一一查明
      指出，該裁定之法官甚至很罕見地揭明：「相關承辦人員是否涉有濫權追訴處
      罰罪嫌，或應負其他行政違失責任，．．．再行依法處理。」，本件承辦之員
      警，違法亂紀之行逕竟至如斯。又上訴人雲林縣警察局於答辯狀中所指車牌等
      事件，此業經雲林地檢署不起訴處分確定，惟該移送之單位亦同為斗南分局，
      且於移送被上訴人甲○流氓後，再次以其他事由移送被上訴人甲○，而該竊盜
      事實及流氓事實，嗣經證明俱屬子虛烏有，惟斗南分局卻屢次以此不存在之事
      實為由，非欲置被上訴人甲○於死地而不甘，可見其居心之險惡，警察機關如
      此恣意欺凌善良之人民，卻無須受法律制裁，上訴人雲林縣警察局迄今亦未對
      失職人員作任何懲處，被上訴人甲○之人格尊嚴無端遭踐踏，上訴人雲林縣警
      察局亦未有任何道歉之表示，為此應令上訴人雲林縣警察局負起應承擔之責任
      ，以稍慰被上訴人甲○不平之心。
三、證據：除引用原審立證方法外，並補提出稅務法令半月刊影本二紙、錢昌平巡官
    撥打電話給被上訴人甲○之電話錄音譯文一份、孫森焱之民法債篇總論第二０六
    至二０七頁影本、本院八十九年度上國字第六號、翁岳生編行政法二０００第一
    三五三頁影本、臺灣雲林地方法院檢察署檢察官八十八年偵字第五二六九號不起
    訴處分書影本一份為證，並請求查明警訊筆錄中之Ｃ１證人為何人。
丙、原審法院依職權調閱該院九十二年度訴字第四０號曾應祥等貪污等刑事案卷（含
    偵查卷）。
    理      由
一、按依國家賠償法請求損害賠償時，應先以書面向賠償義務機關請求之；賠償義務
    機關拒絕賠償，或自提出請求之日起逾三十日不開始協議，或自開始協議之日起
    逾六十日協議不成立時，請求權人得提起損害賠償之訴；國家賠償法第十條第一
    項、第十一條第一項，分別定有明文。經查被上訴人甲○主張上訴人雲林縣警察
    局應負國家賠償責任，前曾於九十一年五月二十一日，向上訴人雲林縣警察局請
    求賠償遭拒，既有上訴人雲林縣警察局，於九十一年六月五日所出具之拒絕賠償
    理由書一份，附於原審卷足稽，並為上訴人雲林縣警察局所不爭執，則被上訴人
    甲○提起本件國家賠償之訴訟，於程序而言核與法相符，應予准許。次按訴狀送
    達後，原告不得將原訴變更或追加他訴，但擴張或減縮應受判決事項之聲明者不
    在此限，民事訴訟法第二百五十五條第一項第三款定有明文；又在第二審為訴之
    變更或追加，非經他造同意不得為之，但民事訴訟法第二百五十五條第一項第三
    款之情形不在此限，亦為民事訴訟法第四百四十六條第一項所定明。經查被上訴
    人甲○起訴時，原請求賠償律師費十萬元、所失營業利益額二百五十三萬八千零
    九十四元、精神慰藉金三百萬元；嗣於訴狀送達後，將律師費損失擴張為十四萬
    五千元、增加回復名譽權之登報費十七萬零一百元、所失營業利益損失擴張為三
    百三十二萬二千三百八十五元、精神慰藉金則減縮為二百萬零六百零九元。又原
    審判決駁回被上訴人甲○五百零三萬八千零九十四元部分之請求後，雖被上訴人
    甲○不服提起上訴，求廢棄該敗訴部分之判決，惟聲明請求再給付之金額，則減
    縮為所失營業利益額六十三萬九千零九十六元、律師費四萬五千元、精神慰藉金
    二十萬元，合計八十八萬四千零九十六元（上訴狀誤計為八十八萬零九十六元）
    。揆諸前揭法條，既均屬擴張或減縮應受判決事項之聲明，亦應准許，均合先敘
    明。
二、被上訴人甲○在原審起訴主張：上訴人雲林縣警察局所屬斗南分局前刑事組組長
    曾應祥，與刑事組小隊長王國柱，為有追訴或處罰犯罪職務之公務員，明知被上
    訴人甲○並無流氓行為，竟杜撰符合檢肅流氓條例之犯罪時間及事實，濫權追訴
    處罰並教唆證人偽證，提報被上訴人甲○為迅雷對象，經內政部警政署複審認定
    為情節重大流氓，准予不經告誡通知到案移送法辦，嗣經本院治安法庭裁定不付
    感訓處分確定。曾應祥等人為達上開目的，乃於製作證人陳俊才、潘枝祥、王友
    志、張嘉元、陳武勇、張清山、陳武勇、鄭婉霞、李木村、陳萬章等警訊筆錄時
    ，不實記載被上訴人甲○符合檢肅流氓條例之犯罪時間及事實，上訴人雲林縣警
　　察局對各該筆錄之製作及查證顯有疏失，且幾近故意甚有擅改證詞，致不法侵害
　　被上訴人甲○之權利。爰依國家賠償法第二條第二項規定，請求上訴人雲林縣警
　　察局賠償被上訴人甲○所受之損害等語。
三、上訴人雲林縣警察局則以：上訴人雲林縣警察局所屬之員警，對於偵訊、蒐證系
    爭流氓案件，就製作警訊筆錄而言，並無違法之「故意」或「過失」。因上訴人
    雲林縣警察局所屬公務員曾應祥及王國柱，對於被上訴人甲○是否涉及流氓事實
    ，在執行蒐證職務及嗣後提報之行使公權力過程中，前後所花費之時間、蒐證所
    訪談之對象及範圍，均相當廣泛，指證之證人更多達十二位之多，並由多位偵查
    員參與蒐證製作筆錄，顯不可能任由曾應祥及王國柱己意上下其手，故意共同構
    陷被上訴人甲○，從而上訴人雲林縣警察局所屬公務員曾應祥及王國柱，在執行
    職務行使公權力時，確無「故意」侵害被上訴人甲○自由或權利可言；次依「警
    察機關辦理檢肅流氓條例案件作業規定」第拾壹、保密規定第一項第二款所示：
    「查證或調查流氓案件時，應注意技巧，未經單位主官核准，不得逕向涉案流氓
    查證或調查」，可知上訴人雲林縣警察局所屬警員在查證流氓事證時，本即受有
    不得任意約談當事人之限制，且警員之偵查權能亦不似檢察官或法官等司法人員
    ，其素質及所受訓練及專業能力，更難與檢察官或法官等司法人員相提並論，苛
    責一名警員未盡其查證之責，實強人所不能；況流氓事件之提報流程猶須層層報
    核後始能移送，不可謂不嚴謹，絕非上訴人雲林縣警察局或所屬公務員曾應祥及
    王國柱可隻手遮天；尤以上訴人雲林縣警察局所屬公務員曾應祥及王國柱等人，
    製作證人王友志、陳武勇、張嘉元等人與被上訴人甲○糾紛之筆錄時，就其等發
    生互控之時間究為八十二、八十三年間之情事？抑或為八十六年間之情事？全係
    依證人王友志、陳武勇、張嘉元之陳述後，加以忠實記載，加以證人之筆錄尚須
    經由相關證人確認無誤後始簽名具結。則綜觀刑事卷宗所有調查、審理筆錄，既
    無證據證明曾應祥、王國柱二員明知係八十二、三年間發生，卻虛偽記載為八十
    六年間所發生之故意，亦無證據證明係該二人於製作筆錄時，錯聽證人陳述或有
    筆誤之過失，自亦無過失可言。從而被上訴人甲○依國家賠償之法律關係，請求
    上訴人雲林縣警察局賠償損害，應為無理由等語，資為抗辯。（原審判決上訴人
    雲林縣警察局應給付被上訴人甲○六十萬元本息，而駁回被上訴人甲○其餘五百
    零三萬八千零九十四元之請求，兩造各就敗訴部分提起上訴，被上訴人甲○並將
    請求再給付之金額，減縮為八十八萬四千零九十六元）
四、經查被上訴人甲○主張上訴人雲林縣警察局所屬員警，於製作證人陳俊才、潘枝
　　祥、王友志、張嘉元、陳武勇、張清山、鄭婉霞、李木村、陳萬章等人之警訊筆
　　錄時，所記載之案件發生時間及事實，與事後各該證人於原審法院八十九年度感
　　裁字第四號感訓案件審理中、九十年十二月間刑事警察局訪談筆錄時、九十一年
　　度偵字第三七三號偵查中、法務部調查局中部地區機動工作小組（下稱中機組）
　　訊問筆錄時，所證述之情節有不一致之情形，且被上訴人甲○被移送流氓感訓案
　　件，業經本院裁定不付感訓處分確定等事實，既為兩造所不爭執，並有各該訊問
　　筆錄影本、原審八十九年度感裁字第四號、及本院九十年度感抗字第十六號裁定
　　影本，附於原審卷足稽，自堪信實。惟被上訴人甲○另主張各該筆錄之所以不一
　　致，係上訴人雲林縣警察局所屬員警之故意或重大過失所致等情，既為上訴人雲
　　林縣警察局所堅詞否認，並以前揭情詞，辯稱係證人記錯事實內容及發生日期，
　　員警應已盡忠實記載之義務，上訴人雲林縣警察局並無故意或過失等語，致兩造
　　互有爭議。是本件所應審究者，厥為上訴人雲林縣警察局所屬員警，於蒐集關於
　　被上訴人甲○是否符合流氓之證據，及製作相關證人之筆錄時是否有故意或過失
　　？如有故意或過失，是否符合國家賠償之要件？如上訴人雲林縣警察局須負國家
　　賠償責任，被上訴人甲○所為各項請求是否有理由，及應准許之金額若干？等情
　　而已。
五、上訴人雲林縣警察局所屬員警，於蒐集關於被上訴人甲○是否符合流氓之證據，
    及製作相關證人之筆錄時，確有過失不法情事，且其過失行為與被上訴人甲○之
    受損害間，亦具相當之因果關係存在，而與國家賠償之要件相當：
（一）關於對陳俊才之流氓行為部份：
　　1.該部份係由當時之偵查員劉穎杰記錄，小隊長王國柱訊問證人陳俊才，刑事組
      長曾應祥在場等情，已據證人劉穎杰在中機組訊問時明確證述在卷（見九十一
      年度偵字第三七三號卷第一九七頁）。
　　2.上開據以移送被上訴人甲○之筆錄填載為流氓調查資料表，載明各項流氓行為
      之時間及事實，經曾應祥審核蓋章後，即報請內政部警政署複審，亦有雲林縣
      流氓調查資料表附卷足按（見同上偵查卷第四十八頁）。
　　3.該部份移送事實所載發生「流氓行為」之時間，係於八十六年五月十七日，距
    　上訴人雲林縣警察局提報流氓行為之日期八十九年五月二十五日，顯逾三年之
    　提報期間，依法不應予以移送。且證人陳俊才在偵查中亦證稱：係於八十六年
      五月十七日與潘枝祥及朋友（即曾應祥），一起至被上訴人甲○所經營之新富
      修車廠，欲將車輛拖回時發生扭打等語，而有該警訊筆錄附卷可稽（見同上偵
      查卷第五十五頁）。
　　4.而八十六年五月十七日曾應祥與陳俊才、潘枝祥，一起至被上訴人甲○所經營
      之新富修車廠，並與被上訴人甲○發生扭打，曾應祥遭被上訴人甲○咬傷後，
      曾至雲林醫院就診等情，亦據曾應祥於九十年十二月十一日，接受督察員訪談
      時坦承不諱，有該查訪筆錄在卷可佐（見同上偵查卷第二十二頁）。據此單就
      流氓案發之時間以觀，除前揭雲林縣流氓調查資料表，記載為八十六年五月十
      七日，有該資料表為憑外，且亦為承辦人之曾應祥本人親自目睹參與其事，況
      對此發生日期亦得透過雲林醫院之病歷表查證，乃上訴人雲林縣警察局竟於流
      氓案件移送書，記載為八十六年五月三十日，則依檢肅流氓條例第三條第一項
      ：「前條各款流氓行為逾三年者，警察機關不得提報、認定或移送法院審理。
      」之規定，曾應祥就此應注意時效之問題，於處理過程中竟疏未注意，其有過
      失至明。又王國柱、曾應祥所屬斗南分局，於八十九年四月七日呈報上訴人雲
      林縣警察局時，縱未逾三年提報之時效期間，至會審單位（警察局、調查站、
      憲兵調查組）會審後，呈報內政部警政署於八十九年五月二十四日核准後，於
      翌（二十五）日始移送法院，然基於行政一體之原則，無論係提報者，抑或審
      查者之疏失，上訴人雲林縣警察局之過失責任，均無從推諉。
（二）關於對王友志、張嘉元之流氓行為部份：
　　1.依上訴人雲林縣警察局所製作之移送資料及警訊筆錄記載，係指稱王友志所有
      之車牌ＳＥ二三０二號自用小客車，於八十六年五月間發生車禍，經被上訴人
      甲○修理後，被上訴人甲○恃強勒索顯不相當之費用，並於同時期（八十六年
      ）持木棍毆傷前來調解之張嘉元等情，既有證人王友志八十八年六月六日警訊
      筆錄，及證人張嘉元八十八年七月六日警訊筆錄足稽（見同上偵查卷第五十六
      、五十九頁）。惟事實上本件被上訴人甲○與王友志、張嘉元之修車糾紛，係
      發生於八十二年五月間，已據證人張嘉元及王友志二人，在原審法院治安法庭
      審理時證述明確（見八十九年十一月二十三日庭訊筆錄），且被上訴人甲○當
      時係遭張嘉元毆打，亦有八十二年五月十八日斗南調解委員會之調解書附卷足
      稽，詎上訴人雲林縣警察局竟為上開不實之記載。
    2.證人張嘉元於九十一年四月三日，在中機組調查時證稱：「當時我有告訴王國
      柱，甲○毆打我乙事發生在數年前，我有向新光派出所報案紀錄，可查事件發
      生的時間，王國柱在筆錄上記載為八十六年，我認為王國柱有清查過，我就未
      表示意見，即在筆錄上簽名捺印。」等語（見同上偵查卷第一０四頁），此證
      詞合於常理，應可採信。
    3.據此王國柱於製作該筆錄時，既然證人王友志、張嘉元已表示當初曾向警方報
      案，有紀錄可查，且事關被提報人之權益重大，即應盡調查之義務，以期發現
　　　真實，乃竟不為此途，而將發生之時間記載為八十六年五月間，其執行職務亦
　　　顯有過失。
（三）關於對陳武勇、張清標、張清山、李木村、李錫源、陳萬章等人之流氓行為部
      份：因各該證人於警訊筆錄所記載之流氓行為事實，與事後在法院治安法庭所
      為之證詞，之所以於時間及事實之陳述，有前後相互不一之誤差，究係各該證
      人忘記警員據以記載所致，或係證人為配合警方之要求而刻意偽證，固無確切
      證據憑供判定；惟各該證人嗣後之所以翻異前供，有可能係為規避自己之責任
      所致，自難徒憑此點，遽認員警當初製作筆錄時，係故意作出與證人所證情節
      不符之虛偽記載。雖上訴人雲林縣警察局辯稱：流氓事件之提報流程猶須層層
      報核後始能移送，不可謂不嚴謹，絕非上訴人雲林縣警察局，或所屬公務員曾
      應祥及王國柱可以隻手遮天云云；然警察機關之蒐證、提報行為，為國家審判
      權發動之基礎，況有提報行為，即有被法院認定為流氓，而裁定交付感訓之虞
      ，身為追訴犯罪職務之警察，更應有盡忠職守，毋縱毋枉之精神，當然有注意
      調查證據之義務。據此就被上訴人甲○被移送流氓感訓案件，經原審法院八十
      九年度感裁字第四號、及本院九十年度感抗字第十六號，為不付感訓處分確定
      之裁定理由觀之，雖係根據事後查證，認無證據證明被上訴人甲○有流氓之行
      為，而認警訊筆錄不實；惟於該流氓感訓案件審理認事用法理由，亦足見上訴
      人雲林縣警察局所屬員警，於承辦調查、蒐集提報被上訴人甲○流氓案件之程
      序，確有諸多明顯疏失存在（均詳如各該裁定所載理由），否則被上訴人甲○
      即不會被移送流氓感訓案件。再參諸內政部警政署九十一年一月七日（九一）
      警署刑檢字第六０八一號函，亦認定「曾應祥、王國柱等二人對蒐報甲○案核
      有違失」無訛，益足認被上訴人甲○主張曾應祥及王國柱對被上訴人甲○蒐證
      提報流氓案作業有違失，洵屬有據。
（四）又國家賠償法第二條第二項之構成要件，與民法第一百八十四條之侵權行為，
      同以故意或過失之不法侵害行為為限，其中「不法」之構成要件，解釋上係為
      違法性之一要件，即侵害權利者，係違反權利不可侵害之義務，亦即違反法律
      禁止之規定，即應屬不法，換言之該行為侵害權利者，即認定屬不法，除非有
      阻卻違法之事由存在，否則該行為即該當侵權行為「不法」之構成要件。本件
      上訴人雲林縣警察局所屬公務員於執行公權力作為時，確有過失侵害被上訴人
      甲○之權利，其不法之情狀甚明，且上訴人雲林縣警察局復無任何阻卻違法之
      事由，自與國家賠償法第二條之「不法」構成要件相當，上訴人雲林縣警察局
　　　認僅止執行公權力之行為「不當」而已，自非的論。又按國家賠償法第十三條
　　　規定，係針對審判法官之特殊規定，其旨在維護審判獨立所必須，而所謂「有
　　　審判職務之公務員」，自係指從事審理判決之民事審判或刑事審判業務之法官
　　　而言，至於司法警察因與審判職務無任何關連，自無適用國家賠償法第十三條
　　　之規定，而得解免其調查蒐證疏失之責任，上訴人雲林縣警察局認亦有該條之
　　　適用，尚屬誤會。又按所謂相當之因果關係，係以行為人之行為所造成的客觀
　　　存在事實，為觀察的基礎，並就此客觀存在事實，依吾人智識經驗判斷，通常
　　　均有發生同樣損害結果之可能者，該行為人之行為與損害之間，即有因果關係
　　　，最高法院著有七十六年臺上字第一五八號判決意旨足參。本件上訴人雲林縣
　　　警察局違法提報被上訴人甲○為流氓，並散佈於新聞媒體，指稱被上訴人甲○
　　　藉修車之機會，恐嚇敲榨，並曾持刀傷人云云，依一般智識經驗判斷，自足生
　　　損害於被上訴人甲○權利之結果，且此結果與上訴人雲林縣警察局之不法侵害
　　　行為間，具有相當之因果關係存在，亦毋庸贅言。
六、按公務員執行職務行使公權力時，因故意或過失不法侵害人民自由或權利者，國
    家應負損害賠償責任；國家損害賠償，除依本法規定外，適用民法規定；國家賠
    償法第二條第二項、第五條分別定有明文。被上訴人甲○既因上訴人雲林縣警察
    局所屬員警執行職務之過失不法行為受有損害，且該過失行為與損害間有相當之
    因果關係存在，則被上訴人甲○自得依國家賠償之法律關係，請求上訴人雲林縣
    警察局賠償損害。又按損害之發生或擴大，被害人與有過失者，法院得減輕賠償
    或免除之，民法第二百十七條固定有明文；惟查被上訴人甲○之所以被提報為流
    氓，純係因上訴人雲林縣警察局主動調查蒐證時，有過失不法之行為所致，被上
    訴人甲○純屬被害人之角色，難認與有過失，當無過失相抵之適用。茲更就被上
    訴人甲○之請求賠償金額逐項審酌如下：
（一）律師費用：
    1.感訓案件之第一、二審辯護費部份：被上訴人甲○經上訴人雲林縣警察局提報
      為流氓，移送治安法庭審理後，業經原審法院以八十九年度感裁字第四號，裁
      定被上訴人甲○無流氓行為而為不付感訓處分，上訴人雲林縣警察局不服提起
      抗告，亦經本院以九十年度感抗字第十六號，裁定抗告駁回確定在案，既為兩
      造所不爭執，且被上訴人甲○於該感訓案件在第一、二審審理時，曾委任林金
　　　陽律師為其辯護，共支付辯護費用十萬元，亦據被上訴人甲○提出律師費收據
　　　一紙存於原審卷足稽（見原審卷五０頁），自堪信實。按被上訴人甲○在該感
　　　訓案件審理中，因本身不諳法律，為防衛其權利，衡情確有委任律師為其辯護
　　　之必要，且該辯護費用之支出，亦係上訴人雲林縣警察局所屬員警之侵權行為
　　　所致，為此上訴人甲○請求賠償感訓案件第一、二審之辯護費用十萬元，為有
　　　理由，應予准許。
    2.本件國家賠償之律師費用部份：本件係由簡維弘律師代理被上訴人甲○訴訟，
      並支出律師費用四萬五千元，既據被上訴人甲○提出律師費用收據一紙，附於
      原審卷為證（見原審卷第一六一頁），自亦堪信實。雖民事訴訟法在第一、二
      審程序，無實施強制代理之規定，然就最高法院六十九年臺上字第七七三號，
      認以當事人為伸張權利所必要而支出之律師酬金，均得計入損害賠償之範圍內
      之判決意旨觀之，本件被上訴人甲○無端遭提報流氓，除於感訓案件為防禦之
      必要而選任辯護律師外，其為伸張受損害之權利，亦有律師協助之迫切必要性
      ，且被上訴人甲○所對抗者，乃國家公權力之龐大機制，其自身又不諳法律，
      訴訟上攻防能力不平等之情甚明，自有委任律師協助之必要，況上訴人雲林縣
      警察局除挾行政機關之豐沛資源外，尚可編列經費預算，委請律師為訴訟代理
      ，於此訴訟上攻防懸殊之不平等情勢下，益見被上訴人甲○確有委任律師之必
      要，是本件被上訴人甲○為伸張權利之必要，而支出律師之酬金四萬五千元部
      份，亦應計入損害賠償之範圍內，被上訴人甲○請求賠償此部分之律師費用四
      萬五千元，亦為有理由，應併予准許。
（二）精神慰藉金部份：
      被上訴人甲○主張其遭上訴人雲林縣警察局所屬警員羅織成罪，手銬加身，審
      理期間人身自由固飽受拘束，且遭此公權力不當濫用，恣意暴虐傾軋，致其不
　　　平之氣直斥胸臆，復恐因而致罪移送感訓，終日忐忑不安，尤以其遭提報流氓
　　　，復經報紙報導週知，動輒遭鄰里指點處境難堪，自足認其所受精神之痛苦實
　　　難以言喻，為此被上訴人甲○依民法第一百九十五條第一項之規定，請求賠償
　　　非財產上損害，洵屬有據。惟審酌上訴人雲林縣警察局過失不法侵害之程度，
　　　被上訴人甲○被提報流氓後，未經法院諭知留置，嗣復經一、二審裁定不付感
　　　訓處分確定，已還其清白，及被上訴人甲○從事修車業務經濟尚可，暨其社會
　　　身分地位等一切情狀，本院認以賠償被上訴人甲○六十萬元為適當，被上訴人
　　　甲○逾此部份之請求為無理由，不應准許。
（三）營業收入損失部份：
      被上訴人甲○雖以上訴人雲林縣警察局，違法將其提報為流氓，並散佈於新聞
      媒體，指其藉修車之機會恐嚇敲榨，並曾持刀傷人云云，致一般消費大眾聞悉
      此事當然卻步，依一般智識經驗判斷，營業收入將因此縮減，且該營業收入之
      減縮，與上訴人雲林縣警察局之行為間，亦具有相當之因果關係，為此依民法
      第二百十六條規定，在原審請求賠償八十九年度損失營業額七十八萬四千二百
      九十一元，九十年度損失營業額二百五十三萬八千零四十九元，共計三百三十
      二萬二千三百八十五元；嗣上訴本院後減縮請求賠償八十九年度減少營業收入
      淨利十五萬六千八百五十八元，九十年度減少營業收入淨利四十八萬二千二百
      三十八元，合計六十三萬九千零九十六元。惟按被上訴人甲○所主張之營業利
      益損失部分，或因經濟不景氣，或因市場自由競爭，或因被上訴人甲○個人經
      營方式，或其他不明之原因等由，皆可能造成其營業利益之短少，其因素不一
      而足；且被上訴人甲○之被提報為流氓，固足影響其聲譽，然其既未被收押仍
      可續行其修車之業務，要難遽認其被提報為流氓，與其修車營業利益之減縮有
      絕對必然之關係，而具有相當之因果關係存在，況被上訴人甲○復未能立證證
      明，其因被提報為流氓所減縮之營業利益若干。從而被上訴人甲○請求此部分
      之賠償，尚非有據，不應准許。
（四）回復名譽必要費用部分：被上訴人甲○在原審請求賠償回復名譽之必要費用十
      七萬零一百元，經原審認無理由予以駁回上訴本院後，已據被上訴人甲○於九
      十三年一月二十九日準備程序時，表示撤回此部分之請求，不再請求回復名譽
　　　之必要費用在案，有該準備程序筆錄在卷足稽，爰不再予審酌。
（五）綜上被上訴人甲○所得請求之損害賠償額，為律師費用十四萬五千元，及精神
      慰藉金六十萬元，合計七十四萬五千元。
七、末按給付有確定期限者，債務人自期限屆滿時起，負遲延責任；給付無確定期限
    者，債務人於債權人得請求給付時，經其催告而未為給付，自受催告時起，負遲
    延責任；其經債權人起訴而送達訴狀，或依督促程序送達支付命令，或為其他相
    類之行為者，與催告有同一之效力；民法第二百二十九條第一、二項分別定有明
    文。又遲延之債務，以支付金錢為標的者，債權人得請求依法定利率計算之遲延
    利息；但約定利率較高者，仍從其約定利率；而應付利息之債務，其利率未經約
    定，亦無法律可據者，週年利率為百分之五；亦為同法第二百三十三條第一項、
    及第二百零三條所明定。本件被上訴人甲○請求上訴人雲林縣警察局應賠償之金
    額，並未定有給付之期限，則被上訴人甲○請求自起訴狀繕本送達上訴人雲林縣
    警察局之翌日起，即自九十一年九月二十五日起至清償日止，按年息即週年利率
    百分之五計付遲延利息，並未逾上開規定之範圍，亦無不合，應併予准許。
八、綜上各情，被上訴人甲○本於國家賠償之法律關係，請求上訴人雲林縣警察局賠
    償給付七十四萬五千元，及自起訴狀繕本送達翌日，即九十一年九月二十五日起
    至清償日止，按週年利率百分之五計算之利息，為有理由，應予准許。至超過此
    部份之請求，則為無理由，應予駁回。原審判命上訴人雲林縣警察局應給付被上
    訴人甲○六十萬元，及自九十一年九月二十五日起至清償日止，按年息百分之五
    計算之利息，並為假執行之宣告，經核認事用法固無不合。惟就其餘應准許之十
    四萬五千元及法定遲延利息部分，為被上訴人甲○敗訴之判決，自有未合。被上
    訴人甲○上訴意旨就此部分指摘原判決不當，自為有理由，應由本院予以廢棄，
    改判如主文第二項所示。至上訴人雲林縣警察局上訴意旨指摘原審判命其應給付
    六十萬元本息部分不當，及被上訴人甲○上訴意旨指摘原審駁回其餘部分之請求
    不當，則均為無理由，均應予駁回。
九、又本件事證已臻明確，兩造其餘主張陳述及攻擊防禦方法，核與判決之結果不生
    影響，爰不逐一論述，附此敘明。
十、據上論結，被上訴人甲○之上訴為一部有理由一部無理由，上訴人雲林縣警察局
    之上訴為無理由，應依民事訴訟法第四百四十九條第一項、第四百五十條、第七
    十九條，判決如主文。
中　　　華　　　民　　　國　　九十三　　年　　　六　　　月　　　八　　　日
　　　　　　　　　　　　　　　　　　臺灣高等法院臺南分院民事第五庭
~B1審判長法官　游　　明　　仁
~B2　　　法官　黃　　三　　哲
~B3　　　法官　林　　永　　茂
右為正本係照原本作成。
不得上訴。
中　　　華　　　民　　　國　　九十三　　年　　　六　　　月　　　八　　　日
~B法院書記官　謝　　素　　嬿
